
---
title: "APLIKASI METODE MULTIVARIATE LONG SHORT-TERM MEMORY (LSTM) DAN ARIMAX DALAM PEMODELAN DATA BANYAKNYA PEKERJA MIGRAN INDONESIA (PMI)"
author: "Angelika Anggreni Batubara"
date: "2024-05-21"
output: pdf_document
---

```{r setup, include=FALSE}
knitr::opts_chunk$set(echo = TRUE)
```

# Package dan Library
```{r}
knitr::opts_chunk$set(dev = "png",
                      dpi = 300,
                      echo = TRUE,
                      cache = TRUE)
#Import Library 
library(readxl)
library(TTR)
library(forecast)
library(tseries)
library(TSA)
library(dynlm)
library(lmtest)
library(imputeTS)
library(stats)
library(MASS)
library(kableExtra)
library(padr)
library(astsa)
library(tfarima)
library(FinTS)
library(tidyverse)

```


# Model ARIMA

```{r}
dataset <- read_excel("D:/Skripsi/data.xlsx")
df <- dataset$`Jumlah Penempatan`
dataPengaduan <- dataset$`Jumlah Pengaduan`
dataInflasi <- dataset$Inflasi
```

## Eksplorasi Data
```{r}
#Mengubah data ke dalam bentuk time series
#data.ts<-ts(data,frequency=12, start=2018)
df.ts<-ts(df)

```

```{r}
#Format Time Series untuk peubah x
dataPengaduan <- ts(dataPengaduan,frequency=12,start=2018)
dataInflasi <- ts(dataInflasi, frequency = 12, start = 2018)
```


```{r}
#Plot data penempatan
plot(df.ts,xlab ="Periode", ylab = "Data Jumlah Penempatan", col="black", main = "Plot Deret Waktu Data Penempatan")
points(df.ts)
```

```{r}
#Plot Data Inflasi
plot(dataInflasi,xlab ="Periode", ylab = "Data Inflasi (Persen)", col="black", main = "Plot Data Inflasi (Persen)")
points(dataInflasi)
```

```{r}
#Plot Data Pengaduan
plot(dataPengaduan,xlab ="Periode", ylab = "Data Pengaduan", col="black", main = "Plot Data Deret Waktu Data Nilai Impor Migas")
points(dataPengaduan)
```


## Splitting Data (Data Training dan Testing) untuk ARIMA
Data periode Januari 2018 sampai Januari 2023 digunakan sebagai data training untuk membangun model dan data Februari 2023 sampai Desember 2023 digunakan sebagai data testing untuk memeriksa keakuratan model dalam memprediksi inflasi.

```{r}
#Splitting Data
df.train <- ts(df[1:61])
df.test <- ts(df[62:72])

#Time Series Data
training.ts<-ts(df.train,start=1)
testing.ts<-ts(df.test,start=62)

#Plot Data
par(mfrow=c(2,2))
plot(training.ts, xlab ="Periode", ylab = "Data Penempatan", col="red", main = "Plot Data Training")
points(training.ts)

plot(testing.ts, xlab ="Periode", ylab = "Data Penempatan", col="red", main = "Plot Data Testing")
points(testing.ts)
```


```{r}
## Plot Data Training dan testing data penempatan
ts.plot(df.ts, xlab = "Periode", ylab ="Data Penempatan", 
        main = "Plot Deret Waktu Data Penempatan")
lines(training.ts, col = "blue")
lines(testing.ts, col="Red")
legend(30,30000,c("Data Training","Data Testing"), 
       lty=c(1,1), col=c("blue","red"), cex=0.8)
abline(v=62, col=c("black"), lty=1, lwd=1)
```



#ARIMA
## Cek Kestasioneran Data 
### 1. ACF & PACF Plot data 
```{r}
acf(df.train, lag.max = 24, main = "Plot ACF Data Penempatan")
```

Berdasarkan Plot ACF Data Penempatan, nilai korelasi antar lag terlihat pada plot di atas menurun secara perlahan (tails off slowly). Hal tersebut mengindikasikan bahwa data Penempatan tidak stasioner.

### 2. Uji Formal (ADF-Test)
Secara formal, metode Augmented Dickey-Fuller (ADF) dapat memberikan hasil uji secara akurat untuk menentukan apakah sebuah data stasioner atau tidak. Namun, Uji ADF ini hanya mengukur tingkat stasioneritas berdasarkan nilai tengah saja. Dengan hipotesis yang diuji sebagai berikut :

H0: Data tidak stasioner
H1: Data stasioner

α= 5% = 0.05

```{r}
adf.test(df.train)
```
Berdasarkan hasil Augmented Dickey-Fuller Test (ADF Test) didapatkan p-value = 0.9622 > α, maka tak tolak H0. Artinya, cukup bukti untuk mengatakan bahwa data tidak stasioner pada taraf nyata 5%. Untuk mengatasi ketidakstasioneran tersebut, perlu dilakukan differencing.

## Pemodelan ARIMA
Karena data tidak stasioner, maka akan dilakukan differencing untuk menstasionerkan data.

### Differencing 1
```{r}
df.dif1<-diff(df.train,differences = 1) 
plot.ts(ts(df.dif1,start = 2018, frequency = 12),lty=1,xlab = "Periode", ylab= "Data Penempatan Pembedaan 1", main="Plot Differencing Data Penempatan")
```

Berdasarkan plot diatas, setelah data dilakukan differencing sebanyak satu kali d=1, pola data penempatan  sudah stasioner dalam nilai tengah.

### Cek Kestasioneran Data Setelah Differencing 1

Pengujian menggunakan Augmented Dickey-Fuller Test

H0: Data tidak stasioner
H1: Data stasioner

α= 5% = 0.05

```{r}
adf.test(df.dif1)
```
Berdasarkan hasil Augmented Dickey-Fuller Test (ADF Test) didapatkan p-value = 0.04268 < α, maka tolak H_0. Artinya, cukup bukti untuk mengatakan bahwa data stasioner pada taraf nyata 5% setelah dilakukan differencing sebanyak 1 kali.



### ACF dan PACF Plot, EACF Matrix
```{r}
acf(df.dif1, lag.max = 24, main = "Plot ACF Data Penempatan Setelah Differencing satu kali")
```

```{r}
pacf(df.dif1, lag.max = 24, main = "Plot PACF Data Penempatan Setelah Differencing satu kali")
```
Berdasarkan plot ACF dan PACF di atas,terlihat bahwa nilai korelasi antara data dengan lag seperti gambar di atas tidak turun secara perlahan, dimana pada plot ACF diperoleh cuts off pada lag ke-1. Berdasarkan hasil eksplorasi di atas, model yang dapat dibentuk secara berurutan adalah ARIMA(0,1,1) dan ARIMA(1,1,0)

```{r}
eacf(df.dif1)
```
Dari Matriks EACF Data Penempatan dapat diduga model yang cocok adalah model :
1. ARIMA(1,1,0)
2. ARIMA(1,1,1)
3. ARIMA(2,1,1)

### Pemodelan ARIMA Data Penempatan
Berdasarkan plot ACF, PACF, dan matriks EACF, diperoleh 2 model tentatif beserta orde parameternya, sebagai berikut:

```{r}
model1 <- Arima(df.dif1, order=c(0,1,1), method="ML")   
model2 <- Arima(df.dif1, order=c(1,1,0), method="ML") 
model3 <- Arima(df.dif1, order=c(1,1,1), method="ML") 
model4 <- Arima(df.dif1, order=c(2,1,1), method="ML") 
```

### Pendugaan Parameter Model
#### Arima (0,1,1)
```{r}
summary(model1)
lmtest::coeftest((model1)) 
```

Berdasarkan data di atas diperoleh bahwa parameter pada model ARIMA(0,1,1) signifikan. Hal ini dapat dilihat dari nilai Pr(>|z|) < 0.05 pada  parameter, sehingga model tersebut dapat dimasukan kedalam kandidat model terbaik.

#### Arima (1,1,0)
```{r}
summary(model2)
lmtest::coeftest((model2)) 
```

Berdasarkan data di atas diperoleh bahwa  parameter pada model ARIMA(1,1,0) signifikan. Hal ini dapat dilihat dari nilai Pr(>|z|) < 0.05 pada  parameter, sehingga model tersebut dapat dimasukan kedalam kandidat model terbaik.

#### Arima (1,1,1)
```{r}
summary(model3)
lmtest::coeftest((model3)) 
```
Berdasarkan data di atas diperoleh bahwa setiap parameter pada model ARIMA(1,1,1) signifikan. Hal ini dapat dilihat dari nilai Pr(>|z|) < 0.05 pada setiap parameter, sehingga model tersebut dapat dimasukan kedalam kandidat model terbaik.

#### Arima (2,1,1)
```{r}
summary(model4)
lmtest::coeftest((model4)) 
```
Berdasarkan data di atas diperoleh bahwa terdapat dua parameter pada model ARIMA(2,1,1) signifikan dan satu parameter tidak signifikan. Hal ini dapat dilihat dari nilai Pr(>|z|) < 0.05 pada  parameter AR1 dam MA1 dan AR2 sebaliknya
 
### Perbandingan Kebaikan Model Tentatif
```{r}
#AIC ARIMA dan Signifikansi Parameter
modelaccuracy<-data.frame(
  "Model"=c("ARIMA(0,1,1)", "ARIMA(1,1,0)", "ARIMA(1,1,1)", "ARIMA(2,1,1)" ),
  "AIC"=c(model1$aic, model2$aic, model3$aic,model4$aic),
  "BIC"=c(model1$bic, model2$bic, model3$bic,model4$bic) ,
  "Signifikansi"=c("Signifikan","Signifikan", "Signifikan", "Tidak Signifikan"))

modelaccuracy
```



Selain nilai AIC terkecil, perlu dilihat dari signifikasi pendugaan parameter model. Terdapat satu model tentatif yang tidak signifikan yaitu ARIMA(2,1,1). Model ARIMA(1,1,1) memiliki nilai AIC dan BIC terendah dibandingkan keempat kandidat model yang lainnya, sehingga model ARIMA(1,1,1) dipilih sebagai model terbaik


# Model ARIMAX

```{r}
model3arimax <- Arima(df.train, order = c(1,1,1), xreg = cbind(dataPengaduan.train,dataInflasi.train), method = "ML")
```

```{r}
summary(model3arimax)
lmtest::coeftest((model3arimax))
```

### Overfitting
Overfitting yang digunakan adalah model ARIMA(1,1,2). Model ARIMA(1,1,1) akan dibandingkan dengan model ARIMA(1,1,2)
# (1,1,2)
```{r}
model3arimax1 <- Arima(df.train, order = c(1,1,2), xreg = cbind(dataPengaduan.train,dataInflasi.train), method = "ML")  
```

```{r}
summary(model3arimax1)
lmtest::coeftest((model3arimax1))
```
# (1,1,2)
```{r}
model3arimax2 <- Arima(df.train, order = c(2,1,1), xreg = cbind(dataPengaduan.train,dataInflasi.train), method = "ML")  
```

```{r}
summary(model3arimax2)
lmtest::coeftest((model3arimax2))
```

```{r}
#AIC ARIMA dan Signifikansi Parameter Model Overfitting
modelaccuracy<-data.frame(
  "Model"=c("ARIMAX(1,1,1)", "ARIMAX(1,1,2)", "ARIMAX(2,1,1)"),
  "AIC"=c(model3arimax$aic, model3arimax1$aic, model3arimax2$aic),
  "BIC"=c(model3arimax$bic, model3arimax1$bic, model3arimax2$bic),
  "Signifikansi"=c("Signifikan","Tidak Signifikan","Tidak Signifikan"))

modelaccuracy
```


# Uji Diagnostik Sisaan
```{r}
sisaanx <- model3arimax$residuals
par(mfrow=c(2,2))
qqnorm(sisaanx)
box(col="black",lwd=2)
qqline(sisaanx, col = "red", lwd =1, col.lab="black",
       col.axis="black",col.sub = "black")
box(col="black",lwd=2)
plot(c(1:length(sisaanx)),sisaanx,col="black",col.lab="black",col.axis="black")
box(col="black",lwd=2)
acf(sisaanx,col="black",col.sub = "black",col.axis="black", col.lab="black")
box(col="black",lwd=2)
pacf(sisaanx,col="black",col.sub = "black",col.axis="black", col.lab="black",col.main="black")
box(col="black",lwd=2)
```


## Pengujian White Noise Regressi

H0 : ρ1= ρ2 = …. = ρk = 0 untuk k = 1, 2, …, n (Sisaan saling bebas atau sisaan white noise)
H1: minimal ada satu ρk ≠ 0 , untuk k = 1, 2, …, n (Sisaan tidak saling bebas atau sisaan tidak terjadi white noise)

```{r}
Box.test(sisaanx, lag = 24)
```
Berdasarkan LJung-Box test, diperoleh p-value  > α = 0.05, maka tak tolak H0. Artinya, cukup bukti untuk menyatakan bahwa sisaan antara lag saling bebas atau sisaan  terjadi white noise pada taraf nyata 5%.


##Sisaan Menyebar Normal
Uji formal ini dilakukan dengan Shapiro-Wilk test.

Hipotesis yang diuji:
H0: Sisaan menyebar normal
H1: Sisaan tidak menyebar normal

α= 5% = 0.05
```{r}
shapiro.test(sisaanx)
```


Berdasarkan hasil Shapiro-Wilk test, diperoleh p-value = 0.022 > α = 0.05, maka tak tolak H0. Artinya, tidak cukup bukti untuk menyatakan bahwa sisaan menyebar normal pada taraf nyata 5%.

Lestari et al. (2022) berdasarkan Anderson et al. (2011) menyebutkan bahwa untuk 
penggunaan data lebih dari 30 amatan, ketidaknormalan sebaran sisaan dapat 
ditoleransi sesuai dengan teorema limit pusat yang berbunyi “suatu distribusi dapat 
didekati dengan distribusi normal apabila ukuran datanya lebih besar atau sama 
dengan 30.”


##Uji Kehomogenan Ragam Sisaan
Breusch-Pagan Test

H0: ragam sisaan homogen
H1: ragam sisaan tidak homogen

```{r}
ArchTest(sisaanx)
```
Berdasarkan ArchTest, diperoleh p-value = 0.8752 > α = 0.05, maka tak tolak H0. Artinya, cukup bukti untuk menyatakan bahwa ragam sisaan homogen pada taraf nyata 5%



## Forecast Model ARIMAX(1,1,1) data testing
```{r}
library(forecast)
ramalanx <- forecast((model3arimax), xreg = cbind(dataPengaduan.test,dataInflasi.test))
ramalanx
```

```{r}
data.ramalanx <- ramalanx$mean
data.ramalan.tsx <- ts(data.ramalanx, start = 2022, frequency = 12)
plot(ramalanx,col="black",col.sub ="black",col.axis="black",
     col.lab="black",col.main="black",lwd=2)
box(col="black",lwd=2)
```

```{r}
perbandinganx <- matrix(c(df.test[1:11], data.ramalanx[1:11]), nrow = 11, ncol = 2, byrow = FALSE)
colnames(perbandinganx) <- c("Aktual", "Ramalan")
perbandinganx
```
```{r}
perbandinganx
```


```{r}
error <- data.frame(df.test)-data.frame(data.ramalanx[1:11]) 

## SSE (Sum Square Error)
SSE <- sum(error^2, na.rm = T)

## MSE (Mean Squared Error)
MSE<- sapply(error^2, mean, na.rm = T)

## RMSE (Root Mean Square Error)
RMSE <- sqrt(MSE)

## MAD (Mean Absolute Deviation)
MAD <- sapply(abs(error), mean, na.rm = T)

## MAPE (Mean Absolute Percentage Error)
r.error <- (error/data.frame(df.test)) # Relative Error
MAPE <- sapply(abs(r.error), mean, na.rm = T)*100
```

```{r}
akurasiarimax <- data.frame(
  "Ukuran Keakuratan" = c("SSE", "MSE", "MAPE", "RMSE", "MAD"), 
  "Forecasting" = c(SSE, MSE, MAPE, RMSE, MAD))
akurasiarimax
```

```{r}
# Membuat urutan angka
# Membuat urutan angka
aa <- seq(1:11)

# Plotting
plot(aa, df.test[1:11], type='o', col='blue', ylim=range(c(df.test[1:11], data.ramalanx[1:11])), 
     xlab='Time step', ylab='Jumlah Penempatan', main='Perbandingan Aktual dan Ramalan')
lines(aa, data.ramalanx[1:11], type='o', col='red')
legend("topright", legend=c("Prediksi", "Aktual"), col=c("red", "blue"), lty=1)

```



## Forecast Model ARIMAX(1,1,1)
```{r}
library(forecast)
ramalanx.train <- forecast((model3arimax), xreg = cbind(dataPengaduan.train,dataInflasi.train))
ramalanx.train
```


```{r}
data.ramalanx.train <- ramalanx.train$mean
data.ramalan.tsx <- ts(data.ramalanx.train, start = 2022, frequency = 12)
plot(ramalanx.train,col="black",col.sub ="black",col.axis="black",
     col.lab="black",col.main="black",lwd=2)
box(col="black",lwd=2)
```


```{r}
perbandinganx.train <- matrix(c(df.train, data.ramalanx.train), nrow = 61, ncol = 2, byrow = FALSE)
colnames(perbandinganx) <- c("Aktual", "Ramalan")
perbandinganx.train
```

```{r}
# Memuat paket openxlsx
library(openxlsx)

# Membuat matriks perbandinganx.train
perbandinganx.train <- matrix(c(df.train, data.ramalanx.train), nrow = 61, ncol = 2, byrow = FALSE)
colnames(perbandinganx.train) <- c("Aktual", "Ramalan")

# Mengubah matriks ke dalam bentuk data frame
perbandinganx.train.df <- as.data.frame(perbandinganx.train)

# Menyimpan data frame perbandinganx.train ke file Excel
write.xlsx(perbandinganx.train.df, file = "D:/Skripsi/Draft Skripsi/perbandinganx_train.xlsx")

```

```{r}
perbandinganx.train
```


```{r}
perbandinganx.train
```



```{r}
error.train <- data.frame(df.train)-data.frame(data.ramalanx.train) 

## SSE (Sum Square Error)
SSE.train <- sum(error.train^2, na.rm = T)

## MSE (Mean Squared Error)
MSE.train<- sapply(error.train^2, mean, na.rm = T)

## RMSE (Root Mean Square Error)
RMSE.train <- sqrt(MSE.train)

## MAD (Mean Absolute Deviation)
MAD.train <- sapply(abs(error.train), mean, na.rm = T)

## MAPE (Mean Absolute Percentage Error)
r.error.train <- (error/data.frame(df.train[1:11])) # Relative Error
MAPE.train <- sapply(abs(r.error.train), mean, na.rm = T)*100
```

```{r}
akurasiarimax.train <- data.frame(
  "Ukuran Keakuratan" = c("SSE.train", "MSE.train", "MAPE.train", "RMSE.train", "MAD.train"), 
  "Forecasting" = c(SSE.train, MSE.train, MAPE.train, RMSE.train, MAD.train))
akurasiarimax.train
```

































































